臺灣高等法院臺中分院民事判決
110年度重上更一字第53號
上  訴  人  張光玉  
            張光昇  
共      同
訴訟代理人  蔡本勇律師
被 上訴 人  林炫廷  
訴訟代理人  陳益軒律師

上列當事人間請求拆除地上物事件，上訴人對於民國109年2月10
日臺灣臺中地方法院108年度重訴字第317號第一審判決提起上訴
，經最高法院第一次發回更審，本院於110年10月5日言詞辯論終
結，判決如下：
    主  文
原判決廢棄。
被上訴人在第一審之訴及假執行之聲請均駁回。
第一、二審、及發回前第三審訴訟費用，均由被上訴人負擔。
    事實及理由
一、被上訴人主張：伊為坐落臺中市○○區○○段000地號土地（下
    稱系爭土地）之共有人。系爭土地上如原審判決附圖（下稱
    附圖）編號a（面積229.67平方公尺）、b（面積53.27平方
    公尺）、c1（面積1.13平方公尺）、c2（面積0.34平方公尺
    ）、d（面積5.06平方公尺）之三合院、花臺、鐵皮倉庫（
    下合稱系爭建物），為上訴人所有，而無權占有系爭土地。
    爰依民法第767條第1項前段、第821條規定，聲明求為命上
    訴人拆除系爭建物，將占用土地返還被上訴人及其他共有人
    之判決。並陳明願供擔保，請准宣告假執行。另於本院補稱
    ：
　㈠系爭土地於101年7月3日即已由訴外人戊○○等人向祭祀公業○○
    ○購買而取得，上訴人已非系爭土地之所有權人，自無從以
    原分管契約對抗伊。且祭祀公業○○○將整筆土地出售予戊○○
    等人，其後經過多次買賣，始由伊取得，依大法官釋字第34
    9號解釋，亦無從僅因先前有分管約定，即謂伊應受拘束。
    況依證人甲○○證述，該分管協議僅係耕作使用，並未約定得
    建築房屋，倘若真有分管約定，祭祀公業○○○應無必要訴請
    上訴人拆屋還地。
　㈡上訴人主張對系爭土地有分管權利，主要係以上訴人與祭祀
    公業○○○間之拆屋還地確定判決(最高法院96年度台上字第14
    31號、本院95年度重上字第58號，下稱前案)為據，惟該判
    決理由僅係認定上訴人所有之房屋對於系爭土地因祭祀公業
    ○○○之派下員間有成立分管約定，而存在合法之使用權而已
    ，且該判決認定之權利，對伊不生對抗效力，自不能僅因該
    判決之認定即謂上訴人現今持續使用系爭土地，對伊不構成
    無權占用。且依原證5買賣契約書記載，原屬壬○之權利(包
    括系爭建物)，早於55年5月4日即已賣斷予癸○○，上訴人縱
    仍為系爭建物之占有人，亦無從主張有分管權利存在。且上
    開分管契約亦經祭祀公業○○○於101年12月9日召開之101年度
    第一次派下員大會決議終止，上訴人亦無從再為主張。至上
    訴人主張援引民法第826條之1規定，主張應受前案判決關於
    有分管契約存在認定之拘束云云。惟此規定係於部分應有部
    分受讓之情形，始有適用，本件既屬整筆土地出售予第三人
    之情形，自無適用之餘地。
　㈢前案判決雖認定上訴人對於系爭土地因分管契約而有合法使
    用之權利，惟此權利僅屬一般債權性質，與租賃關係不同。
    上訴人自始至終均不曾有向祭祀公業○○○主張對系爭土地有
    不定期租賃契約關係存在，如今抗辯對於系爭土地有不定期
    租賃，顯屬無據。上訴人既非因承租關係而於系爭土地上建
    築房屋，亦不曾向祭祀公業○○○主張就系爭土地有任何租賃
    關係，自無民法第426條之1規定之適用。
　㈣伊係於106年4月26日因買賣而取得系爭土地，而上訴人早在1
    01年間即已非土地之所有權人，故原分管約定對伊不生拘束
    之效力。且系爭房屋原始建造日期為39年，迄今已有71年，
    已逾一般土造房屋之合理使用期限，原有建材均已毀損而不
    存在，現今存在之房屋係嗣後重建或改建的，自無最高法院
    所稱「在房屋得使用期限內，有租賃關係」之情形。故本件
    亦無民法第425條之1規定之適用。
　㈤綜觀祭祀公業○○○101年度第一次派下員大會會議紀錄內容、
    土地共有持分權賣買契約書，足見祭祀公業○○○派下員經充
    分討論同意出售土地將價金分配於派下，伊輾轉成為共有人
    之後，縱受讓應有部分當時知悉他人曾因土地爭訟中，仍係
    本於自己所有權行使權利，且伊與上訴人亦無共有關係存在
    ，上訴人與他人之共有關係亦已消滅，難認伊行使權利以損
    害上訴人為目的，故上訴人辯稱伊違反誠信原則，自屬無憑
    。　
二、上訴人辯以：
　　系爭土地原登記為祭祀公業○○○所有，伊祖父子○○為該公業
    派下員，39年間分管系爭土地而在其上興建系爭建物以供居
    住使用，分管用途並非僅限於耕作。嗣伊繼承該分管契約及
    系爭建物。祭祀公業○○○前曾訴請伊拆除系爭建物，亦經法
    院判決其敗訴確定，祭祀公業○○○雖曾以101年12月9日派下
    員大會決議終止分管契約，但該決議未經全體共有人同意，
    不生效力，故該分管契約並不因此而終止。又子○○分耕系爭
    土地須支付每冬稻谷400台斤之對價，其與祭祀公業○○○間具
    有不定期租賃之性質。另伊亦為祭祀公業○○○派下員，而為
    系爭土地公同共有人之一。是本件應有民法第425條之1、第
    426條之1、土地法第103條規定之適用。又民法第826條之1
    旨在保護善意第三人，但被上訴人及其前手購買系爭土地時
    ，均知前開分管契約之存在，亦知系爭土地之占有現況，非
    屬善意第三人，是其提起本件訴訟，顯違反誠信原則。　　
三、經原審為被上訴人勝訴之判決，上訴人提起上訴，經最高法
    院第一次發回更審。上訴聲明：㈠原判決廢棄。㈡上開廢棄部
    份，被上訴人在第一審之訴及假執行聲請均駁回。被上訴人
    答辯聲明：上訴駁回。
四、兩造不爭執事項
　㈠系爭土地原為訴外人己○○、庚○○、辛○○所共有，被上訴人於1
    00年4月26日向己○○購買持分400分之5，現為前開4人所共有
    。
  ㈡系爭土地上如附圖所示編號a（面積229.67平方公尺）、編號
    b（面積53.27平方公尺）、編號c1（面積1.13平方公尺）、
    編號c2（面積0.34平方公尺）、編號d（面積5.06平方公尺
    ）之三合院、花臺、鐵皮倉庫，均為上訴人所占有，並有事
    實上之處分權。
  ㈢系爭土地原為祭祀公業○○○所有，祭祀公業○○○於94年8月11日
    對上訴人提起拆屋還地之訴，經原法院94年度重訴字第353
    號判決上訴人應拆屋還地，惟上訴後，本院95年度重上字第
    58號判決撤銷原判決，駁回祭祀公業○○○之訴。嗣祭祀公業○
    ○○提起上訴，最高法院認其未具體指明判決違背法令之具體
    事由，而以96年度台上字第1431號裁定駁回上訴確定。
  ㈣上訴人於97年2月22日以祭祀公業○○○為被告，就系爭土地及
    相鄰之同段000-0地號提起確認分管契約存在之訴，經原法
    院97年度重訴字第89號判決上訴人敗訴。上訴人提起上訴並
    變更聲明後，經本院97年度上字第379號確認上訴人就系爭
    土地部分面積有分管契約存在。繼迭經最高法院及本院判決
    ，由最高法院101年度台上字第1294號判決發回本院後，本
    院以101年度重上更㈢字第25號裁定以上訴不合法，駁回上訴
    人之上訴及變更之訴確定。 　　　
　㈤被上訴人向己○○購買系爭土地持分時，有簽訂土地買賣契約
    書，其上第6條土地現況及擔保責任約定：「本買賣標的物
    現由第三人建物占有使用且分二部分訴訟，一部分已判決確
    定占有人勝訴有合法占有使用權利（此部分指臺中高分院95
    年度重上字第58號事件），另一部分在最高法院審理尚未判
    決（此部分指最高法院101台上1294號事件），買受人對已
    判決確定部分及尚在訴訟審理部分於將來無論受判決勝訴或
    敗訴，均同意無條件概括承受被占有使用之法律負擔，……。
    就尚在訴訟審理部分，如於將來受勝訴判決確定得強制執行
    拆屋還地時，仍由買受人自負辦理強制執行拆屋還地事宜。
    ……。本買賣標的物依被占用及出租之現況於支付尾款同時以
    形式點交，……。」。 　　
  ㈥上訴人本案占用如不爭執事項㈡所示土地範圍，包含在不爭 
    執事項㈢事件中所認定上訴人占用範圍內。 
五、本件爭點
　㈠上訴人主張依民法第425條之1規定，其有占用系爭土地之正
    當權源，有無理由？ 
  ㈡上訴人主張依民法第426條之1、土地法第103條規定，其有 
　  占用系爭土地之正當權源，有無理由？ 
　㈢被上訴人提起本件訴訟，是否違反誠信原則？
六、得心證之理由：
  ㈠被上訴人主張其為系爭土地共有人，系爭土地上如附圖編號a
    （面積 229.67平方公尺）、b（面積53.27平方公尺）、c1
    （面積 1.13平方公尺）、c2（面積0.34平方公尺）、d（面
    積5.06平方公尺）之三合院、花臺、鐵皮倉庫（下合稱系爭
    建物），為上訴人所占有，並有事實上之處分權等情，為兩
    造所不爭執，並有土地登記第三類謄本可參（原審卷第21至
    22頁），復經原審法院會同臺中市○○地政事務所現場勘驗、
    測量，有勘驗筆錄、照片、複丈成果圖可憑（原審卷第213
    至231、239頁），被上訴人此部分主張，自堪信為真實。
　㈡上訴人主張依民法第425條之1規定，其有占用系爭土地之正
    當權源，有無理由？
　　⒈被上訴人依民法第767條第1項、821條規定，對系爭地上物
      事實上處分權人即上訴人訴請拆除地上物，上訴人既以前
      開系爭地上物占有系爭土地，上訴人自應就其有占有權源
      負舉證責任。
　　⒉按土地及其土地上之房屋同屬一人所有，而僅將土地或僅
      將房屋所有權讓與他人，或將土地及房屋同時或先後讓與
      相異之人時，土地受讓人或房屋受讓人與讓與人間或房屋
      受讓人與土地受讓人間，推定在房屋得使用期限內，有租
      賃關係，民法第425條之1第1 項前段定有明文。是當事人
      間在房屋得使用期限內，除有反證外，推定有租賃關係之
      本旨，乃側重於房屋所有權與基地利用權一體化之體現，
      並基於房屋既得使用權保護原則之考量，進一步肯認土地
      使用權不因嗣後基礎原因之變動而受影響，藉以調和土地
      與建物之利用關係，庶符社會正義之要求。該所謂「土地
      及房屋同屬一人」除「土地及房屋同屬相同之共有人」情
      形外，尚包括「土地共有人數除與房屋相同之共有人外，
      尚有其他共有人」之情形在內。再所謂默示同意，除表意
      人之舉動或其他情事，足以間接推知其有承諾之效果意思
      者外，倘單純之沈默，依交易上之慣例或特定人間之特別
      情事，在一般社會之通念，可認為有一定之意思表示者，
      亦非不得謂為默示之意思表示。
　　⒊證人甲○○於（拆屋還地）前案證稱：「我看到的是每房分
      別使用。從我知道到現在大約有50年左右，每房都有使用
      」等語（前案第一審卷第103至104頁）。證人乙○○即大房
      派下員於前案證稱：…62年搬家前，我爸爸有（使用祭祀
      公業的土地）種植水稻，大約二分地左右（前案第一審卷
      第129頁）。證人丙○○於前案證稱：子○○叫我幫他在系爭
      土地耕種插秧，該土地耕種插秧的地方就在他住的附近。
      有4、5個人管理上開土地，子○○管理兩分地，其他有一個
      叫做阿超、怨桑、老柳、阿萬等人他們各管理四、五分地
      等語（前案第二審卷第101頁）。證人丁○○證稱：我當兵
      回來就幫子○○耕種，做兩分多地。上開土地有分好幾塊，
      有四、五個人分管，有子○○、老柳、阿超、怨桑、阿萬等
      人管理，子○○兩分多等語（前案第二審第102頁），足認
      祭祀公業○○○之各房分管使用土地，子○○分管範圍約2分多
      等情。
　　⒋祀公業○○○派下各房就公業土地有分管契約，系爭土地由子
      ○○分管並由上訴人繼受，已見前述。上訴人主張系爭建物
      為子○○興建，於42年間即經編列門牌為臺中市○○區○○里○○
      巷00號，業據提出戶籍謄本、門牌證明書為佐（原審卷第
      273至275頁）。復參以系爭土地附近尚有其他派下分管之
      土地，而系爭建物於42年間即經編列門牌供子○○家人居住
      使用，迄祭祀公業○○○提起第58號事件前，歷時50餘載，
      未有其他派下員異議等情，可知系爭分管契約對分管用途
      並不限於耕作，祭祀公業○○○全體派下應已有默示同意子○
      ○於系爭土地興建系爭建物之情。
　　⒌由上可知，上訴人因繼承取得系爭建物之事實上處分權及
      成為系爭土地共有人之一，嗣祭祀公業將土地出售，依上
      開規定，系爭建物於使用期限內，對系爭土地有租賃權，
      是其占有非無權占有。　
    ⒍被上訴人雖主張下列事由，因而認為上訴人為無權占有云
      云，惟經核均無理由，茲分述如下：
　　　⑴被上訴人雖主張：系爭土地於101年7月3日即已由訴外人
        戊○○等人向祭祀公業○○○購買而取得，且依原證5買賣契
        約書記載，原屬壬○之權利(包括系爭建物)，早於55年5
        月4日即已賣斷予癸○○，上訴人縱仍為系爭建物之占有
        人，亦無從主張有分管權利存在，上訴人既非系爭土地
        之所有權人，自無從以原分管契約對抗伊；
　　　　前案判決理由僅係認定上訴人所有之房屋對於系爭土地
        因祭祀公業○○○之派下員間有成立分管約定，而存在合
        法之使用權而已，且該判決認定之權利，對伊不生對抗
        效力，自不能僅因該判決之認定即謂上訴人現今持續使
        用系爭土地，對伊不構成無權占用；且上開分管契約亦
        經祭祀公業○○○於101年12月9日召開之101年度第一次派
        下員大會決議終止，上訴人亦無從再為主張云云，惟查
        ：
　　　　①上訴人與祭祀公業○○○間確有分管契約之情，已見前述
          。而前案確定判決（本院95年度重上字第58號），其
          理由為上訴人因繼承子○○之權利，使用系爭564、564
          之1地號土地，即非無權占有等情（原審卷第84頁）
          ，亦足參考。
　　　　②被上訴人主張：依原證5買賣契約書記載，原屬壬○之
          權利(包括系爭建物)，早於55年5月4日即已賣斷予癸
          ○○云云，然查，依被上訴人所陳，該原證5買賣契約
          書曾於相關訴訟中提出(原審卷第333頁），上訴人否
          認該買賣契約書之真正（原審卷第350頁），且該買
          賣契約僅屬債權契約，究難與物權契約同視，況與本
          件相關之判決亦未據此而否認上訴人之合法占有權源
          ，是被上訴人此部部分之主張，非可採信。
　　　　③至於祭祀公業○○○是否有合法終止本件分管契約乙節，
          亦經最高法院101年度台上字第1294號發回所指摘「
          上訴人究竟有何足使社會一般人均可推知其有終止之
          意思表示，未詳予調查審認，遽認系爭土地之分管契
          約已經兩造合意終止，自嫌速斷」等情（原審卷第93
          頁），是被上訴人主張該分管契約亦經祭祀公業○○○
          合法終止云云，並不可採。
　　　⑵被上訴人雖主張：依證人甲○○證述，該分管協議僅係耕
        作使用，並未約定得建築房屋云云。惟查，本件上訴人
        與祭祀公業○○○間確有分管契約之情，已見前述。而其
        中當事人間有無約定得建築房屋乙節，雖無明示之約定
        ，然法院透過社會客觀事實之觀察，並由此事實推知佊
        當事人間就得建築房屋乙事有默示意思存在，亦如前述
        ，是被上訴人此部分之主張，為不可採。
　　　⑶被上訴人雖主張：系爭建物原始建造日期為39年，迄今
        已有71年，已逾一般土造房屋之合理使用期限，原有建
        材均已毀損而不存在，現今存在之房屋係嗣後重建或改
        建的，自無最高法院所稱「在房屋得使用期限內，有租
        賃關係」之情形，故本件亦無民法第425條之1規定之適
        用云云。惟查，民法第425條之1規定之適用，係上訴人
        在系爭土地移轉之時點是有系爭建物使用之權利而論，
        至於該系爭建物是否屬原有建物之重建、改建，要非所
        問，而依該條文推定之結果，則係「在房屋得使用期限
        內，有租賃關係」。故被上訴人之主張，尚有誤解，亦
        不足採。
　　⒎綜上，上訴人主張依民法第425條之1規定，其有占用系爭
      土地之正當權源等語，應有理由。
  ㈢被上訴人既非無權占有，業如前述，則就爭執事項中㈡上訴人
    抗辯依民法第426條之1、土地法第103條規定，其有占用系
    爭土地之正當權源，有無理由？㈢被上訴人提起本件訴訟，
    是否違反誠信原則？等節，即毋庸再予論述。
　㈣綜上所述，上訴人依民法第425條之1規定，其有占用系爭土
    地之正當權源，並非無權占有，則被上訴人請求上訴人拆屋
    還地，於法不合，不應准許，其所為假執行之聲請亦應併予
    駁回。原審判命上訴人拆屋還地並為假執行之宣告，尚有未
    洽。上訴意旨指摘原判決不當，求予廢棄改判，為有理由。
    爰由本院將原判決廢棄改判如主文第2項所示。
　㈤本件事證已臻明確，兩造其餘攻擊防禦方法及舉證，核與本
    件判決結果不生影響，毋庸逐一論列，併此敘明。
七、據上論結，本件上訴為有理由，依法判決如主文。
中　　華　　民　　國　　110 　年　　10　　月　　19　　日
              民事第七庭    審判長法　官  王  銘
                                  法　官  高英賓
                                  法　官  張國華
正本係照原本作成。
如不服本判決，須於收受判決送達後20日內向本院提出上訴書狀
，其未表明上訴理由者，應於提出上訴後20日內向本院提出上訴
理由書狀（均須按他造人數附具繕本）。因疫情而遲誤不變期間
，得向法院聲請回復原狀。
上訴時應提出委任律師為訴訟代理人之委任狀。具有民事訴訟法
第466條之1第1項但書或第2項之情形為訴訟代理人者，另應附具
律師及格證書及釋明委任人與受任人有該條項所定關係之釋明文
書影本。如委任律師提起上訴者，應一併繳納上訴審裁判費。

                                  書記官  柯孟伶

中　　華　　民　　國　　110 　年　　10　　月　　19　　日